臺灣板橋地方法院刑事判決　　　　　　　 95年度訴字第416號
公　訴　人　臺灣板橋地方法院檢察署檢察官
被　　　告　戊○○
選任辯護人　莊勝榮律師
　　　　　　蕭相國律師
上列被告因偽造文書案件，經檢察官提起公訴（94年度偵續字第
380 號），本院判決如后：
    主  文
戊○○無罪。
    理  由
一、公訴意旨略以：被告戊○○與告訴人丙○○、丁○○均為至
    晟工業有限公司（下稱至晟公司）之股東，戊○○於民國87
    年5 月11日及92年6 月11日，未經告訴人丙○○、丁○○之
    同意，盜用告訴人丙○○、丁○○印章，於至晟公司股東同
    意書偽簽告訴人丙○○、丁○○之署名，持向經濟部申請公
    司章程變更，以及變更登記由被告戊○○擔任至晟公司董事
    ，足生損害於告訴人丙○○、丁○○及主管機關經濟部對於
    公司管理之正確性，因認被告戊○○涉犯刑法第216 條、第
    210 條之行使偽造私文書罪嫌及同法214 條之使公務員登載
    不實文書罪嫌云云。
二、檢察官認被告戊○○涉有前揭罪嫌，無非係以告訴人丙○○
    、丁○○之指訴，證人林得榮、郭至晟之證詞，被告戊○○
    之供述，及至晟工業有限公司股東同意書、有限公司增加資
    本登記資本額查核報告書、至晟工業有限公司章程為其論據
    ；訊據被告戊○○固不諱有於92年6 月間持丙○○、丁○○
    之印章蓋印於至晟公司章程，並於至晟公司股東同意書簽立
    「丙○○」、「丁○○」之署名，持向經濟部辦理變更登記
    至晟公司負責人為戊○○等情，惟堅決否認有何行使偽造私
    文書、使公務員登載不實文書犯行，辯稱：至晟公司於87年
    5 月間向經濟部辦理增資之事宜，係由郭明負責，伊並未
    參與，而伊於92年6 月間辦理至晟公司負責人變更登記事宜
    ，係因告訴人丙○○、丁○○於郭明去世後催促伊辦理，
    且告訴人丙○○、丁○○夫婦所負責瑞明公司，與郭明所
    負責之至晟公司，均有伊、郭明及告訴人夫婦之股東登記
    ，兩家股東有交互持股之情形，告訴人丙○○、丁○○自77
    年間即將印章交予郭明全權處理，則伊基於丙○○、丁○○之授權，辦理至晟公司負責人變更登記，並無偽造文書之
    行為等語。
三、按犯罪事實應依證據認定之，無證據不得認定犯罪事實，又
    不能證明被告犯罪者，應諭知無罪之判決，刑事訴訟法第15
    4 條第2 項、第301 條第1 項分別定有明文。次按認定不利
    於被告之事實，須依積極證據，茍積極之證據本身存有瑕疵
    而不足為不利於被告事實之認定，即應為有利於被告之認定
    ，更不必有何有利之證據，而此用以證明犯罪事實之證據，
    猶須於通常一般人均不至於有所懷疑，堪予確信其已臻真實
    者，始得據以為有罪之認定，倘其證明尚未達到此一程度，
    而有合理性之懷疑存在，致使無從為有罪之確信時，即應為
    無罪之判決，此有最高法院82年度臺上字第163 號判決、76
    年臺上字第4986號、30年上字第816 號等判例意旨可資參照
    。而刑事訴訟法第161 條已於91年2 月8 日修正公布，其第
    1 項規定：檢察官就被告犯罪事實，應負舉證責任，並指出
    證明之方法，因此檢察官對於起訴之犯罪事實，應負提出證
    據及說服之實質舉證責任，倘所提出之證據，不足為被告有
    罪之積極證明，或其指出證明之方法，無從說服法院以形成
    被告有罪之心證，基於無罪推定之原則，自應為被告無罪判
    決之諭知，最高法院92年臺上字第128 號判例可資參照。又
    當事人得聲請法院調查證據，而法院為發見真實，亦得依職
    權調查證據，但限於維護公平正義或對被告之利益有重大關
    係之事項為限，修正刑事訴訟法第163 條第1 、2 項定有明
    文。故法院固得依職權調查證據，但並無蒐集證據之義務。
    蒐集證據乃檢察官或自訴人之職責，事實審法院應以調查證
    據為其主要職責，其調查之範圍，亦以審判中所存在之一切
    證據為限，案內不存在之證據，即不得責令法院為發現真實
    ，應依職權從各方面蒐集證據（最高法院91年度臺上字第58
    46號判決可資參照）。又按告訴人之指訴，係以使被告受刑
    事訴追為目的，是其陳述是否與事實相符，仍應調查其他證
    據以資審認，最高法院52年度臺上字第1300號判例可資參照
    。
四、經查：
  （一）證人即慎方會計事務所負責人甲○○到庭證稱：伊有看
        過至晟公司87年5 月11日委託書、有限公司增加資本登
        記資本額查核報告書，由至晟公司負責人郭明委託伊
        之事務所辦理，伊再轉給銓欣會計師事務所處理，郭明
        先和伊之事務所聯絡，告訴伊等要增資的內容，伊等
        再依據他提供的資料製作文件，股東同意書是伊等制式
        做好後，由郭明帶回去給股東簽名及蓋章，被告沒有
        和伊接洽過該次增資事宜，都是郭明和伊聯絡，所有
        資料也是郭明自己親自送來給伊等語（見本院96 年3
        月13日審判筆錄第4 頁至第8 頁），參以證人即告訴人
        丙○○亦於本院審理時證稱：至晟公司如果有事情需要
        股東協調，都是郭明跟伊聯繫等語（見本院96年3 月
        13日審判筆錄第30頁），足徵至晟公司於87年5 月間向
        經濟部辦理增資之事宜，確係由郭明親自委由慎方會
        計事務所辦理，被告並未參與委託辦理該次增資事宜，
        至告訴代理人雖聲請將上開委託書之「郭明」署押（
        見94年度偵續字第380 號偵查卷第71頁）送請鑑定，以
        證明該委託書上之「郭明」署押非郭明所親簽，惟
        縱認該委託書上之「郭明」署押非郭明所為，亦尚
        難以此推論至晟公司該次增資事宜係由被告所為，告訴
        代理人上開聲請，本院認已無必要，再遍觀全案卷證，
        亦無其他事證足以佐證告訴人丙○○、丁○○所指訴被
        告於87年5 月間冒用渠等名義辦理至晟公司增資事宜，
        被告所辯其未參與至晟公司於87年5 月間向經濟部辦理
        增資之事宜乙節，堪予採信。
  （二）復次，觀諸卷附告訴人及被告所不爭之協議書所載：「
        立協議書人丙○○（以下稱甲方）郭明（以下稱乙方
        ），茲經雙方同意有關房產及瑞明塑膠股份有限公司所
        有之產權債務協調如左明細：．．三、新莊市○○路二
        八一巷二八弄十六號瑞明塑膠股份有限公司名下房地產
        權。四、瑞明塑膠股份有限公司之所有機器、設備、原
        料、債權及債務（1.2CT 裕隆汽車、牌照000-0000汽車
        除外）。以上歸甲方所有。五、新莊市○○路281 巷12
        號瑞明塑膠股份有限公司名下房地產權歸乙方所有。．
        ．．七、五股工業區暫編8 號土地、至晟工業有限公司
        名下之土地甲乙雙方各持有二分之一。．．」等語（見
        94年度他字第527 號偵查卷第58頁正反面），該協議書
        並未就被告、郭明於瑞明公司所登記之股權，或就告
        訴人丙○○、丁○○於至晟公司所登記之股權有所約定
        ，且被告、郭明於瑞明公司尚持有股份分別為400 股
        、1100股，告訴人丙○○、丁○○於至晟公司出資額各
        均為二十萬元，迄今均未變更登記等情，有經濟部中部
        辦公室95年12月5 日經中三字第09530998830 號書函所
        附至晟公司、瑞明公司登記案卷可稽，則被告、郭明
        及告訴人丙○○、丁○○於瑞明公司、至晟公司確有交
        互持股之情形，矧依上開協議書第五點所載之內容，瑞
        明公司名下部分產權亦歸屬於郭明，即難認郭明與
        被告於瑞明公司僅係掛名股東。再參諸檢察官於偵查時
        以至晟公司有無開過股東會議之問題質之告訴人丙○○
        、丁○○，告訴人丙○○陳稱：全權交由他（指郭明
        ）處理，印章都交給他等語，告訴人丁○○亦陳稱：都
        是由他（指郭明）在處理等語（見94年度他字第527
        號偵查卷第95頁、第108 頁），足證告訴人丙○○、丁○○確曾將渠等印章交予郭明，以全權處理股東會議
        等至晟公司相關之重大事宜，至告訴代理人另聲請將瑞
        明塑膠股份有限公司董事會議事錄上「郭明」署押送
        請鑑定，以證明該署押確係郭明本人所為，惟縱認該
        署押確係郭明本人所為，然郭明於瑞明公司董事會
        議事錄簽名乙節，亦無足以推翻告訴人二人曾將渠等印
        章交予郭明，以全權處理股東會議等至晟公司相關重
        大事宜之事實，本院亦認告訴代理人之前開聲請已無必
        要，是以被告所辯稱：伊、郭明及告訴人夫婦於上開
        瑞明公司、至晟公司有交互持股之情形，丙○○、丁○○將印章交予郭明全權處理乙情，堪信為真。
  （三）再查，證人乙○○、己○○與被告於本院審理時經隔離
        詢問，證人乙○○於本院審理時證稱：在郭明出殯後
        的第二天，伊於早上九點多去被告家，丙○○應該中午
        午飯前來被告家，伊剛好從樓上下來，要出去辦事情，
        只有伊和被告、丙○○三個人，丙○○一開始說他已經
        辦好，並問戊○○是否已經辦好，戊○○說還沒有，丙○○表示死人掛在那邊，會被罰，丙○○講完就在樓下
        做事，因為被告家的一樓有機器，丙○○那時在操作機
        器，伊就陪被告出去辦事情等語（見本院96年3 月13日
        審判筆錄第10頁至第13頁），證人己○○於本院審理時
        亦證稱：伊是郭明小孩的老師，郭明出殯前一天中
        午，伊有去被告家大門玄關旁邊靈堂上香，本來伊不認
        識丁○○及丙○○，是上香後有聽到一位男子找被告說
        ，公司的事情趕快去辦，死人掛在那邊不是辦法，超過
        時間會被罰，伊本來不知道那位男子是何人，伊就問被
        告那個人是何人，被告才告訴伊，那位男子是她大伯，
        另外還有一位女子站在那個男子旁邊，被告說那位女子
        是她大嫂等語（見本院96年3 月13日審判筆錄第16頁）
        ，核與被告當庭所供稱：伊先生出殯後第二天早上，乙○○到伊家，那時伊和乙○○正好要下樓，丙○○看到
        伊，就告訴伊，伊先生在瑞明公司的股份，他已經移轉
        好，他問伊，至晟公司伊先生的負責人名義已經辦了沒
        有，伊說還沒有，他說死人掛負責人的話，超過時間會
        被罰，叫伊趕快去辦，伊就說好，當時丙○○向伊說時
        ，除了伊、乙○○外，並沒有其他人在場，丙○○說完
        後在操作機器，丙○○和伊說話的地方，就在機器旁邊
        ，說完話後，伊就出去辦事，丙○○就在機器旁邊做事
        。做出殯前一天的功德，中午時伊之大伯和大嫂就問伊
        說「我們的都辦好了，你的辦好了沒有，死人掛在那裡
        ，超過時間，會被罰」，要伊趕快去辦，伊大嫂在旁邊
        也說對啊，要趕快去辦，證人己○○當時就在靈堂前面
        ，應該已經上完香了，當天人很多，伊也在忙，沒有特
        別注意己○○在做什麼等語（見本院96年3 月13日審判
        筆錄第22頁至第23頁）相符，上開證人乙○○、己○○
        之證詞及被告之供述，就丙○○、丁○○因至晟公司負
        責人郭明死亡，而催促被告處理至晟公司負責人變更
        登記事宜之時間、地點、在場人數及情狀等細節，均無
        齟齬之處，告訴人丙○○、丁○○雖於本院審理時均證
        稱：丙○○係告訴被告要辦理瑞明公司的股份變更，郭
        明也是瑞明公司之股東，並非指至晟公司負責人變更
        事宜等語（見本院96年3 月13日審判筆錄第32頁、第41
        頁），然經本院以證人乙○○、己○○之上開證詞質之
        告訴人二人，告訴人丙○○證稱：伊應該是要被告趕快
        辦理瑞明公司股份之變更，是在出殯很久才提到變更股
        份的事情，在出殯期間，伊都沒有提到這些事情云云（
        見本院96年3 月13日審判筆錄第37頁），告訴人丁○○
        證稱：因為郭明在瑞明公司有掛名，郭明死亡，看
        是否要退出股份，連同戊○○一起辦理，郭明死後第
        二天，伊先生就有通知戊○○，當時伊有在場，請戊○○拿證件給伊辦理云云（見本院96年3 月13日審判筆錄
        第44頁），告訴人二人就丙○○催促被告辦理郭明於
        瑞明公司股份變更事宜之時間等關鍵情節，即有重大出
        入，亦無其他事證足以佐證告訴人二人所指訴渠等係催
        促被告辦理有關郭明於瑞明公司股份變更乙節，是證
        人乙○○、己○○上開證詞自較為可採，足徵告訴人二
        人確於郭明死亡後，曾催促被告辦理至晟公司負責人
        變更登記事宜，參諸告訴人丙○○、丁○○曾將印章交
        予被告之夫郭明全權處理至晟公司股東會議等相關事
        宜等情，業如前述，則郭明死亡後，被告既係郭明
        之妻，而為郭明之繼承人，告訴人二人催促被告辦理
        至晟公司負責人變更登記事宜，即足認告訴人二人確有
        授權被告持渠等印章辦理上開變更負責人登記事宜，被
        告所辯稱告訴人二人於郭明死亡後，曾催促其處理至
        晟公司負責人變更登記事宜乙節，亦堪信實。
五、綜上所述，被告所辯其未參與至晟公司於87年5 月間向經濟
    部辦理增資之事宜，其與郭明及告訴人夫婦於上開瑞明公
    司、至晟公司有交互持股之情形，丙○○、丁○○將印章交
    予郭明全權處理，且告訴人二人於郭明死亡後，曾催促
    其處理至晟公司負責人變更登記事宜乙節，堪予採信。至證
    人林得榮固於偵查時證稱：丙○○亦有分得至晟公司名下土
    地二分之一等語（見94年度偵續字第380 號偵查卷第33頁）
    ，證人郭至晟亦於偵查時證稱：被告持有丙○○、丁○○之
    印章，92年6 月間寫至晟公司股東同意書時，丙○○、丁○○並未在場等語（見94年度偵續字第380 號偵查卷第34頁）
    ，惟證人林得榮、郭至晟之上開證詞，與前述所認定被告與
    郭明及告訴人夫婦於上開瑞明公司、至晟公司有交互持股
    之情形，且告訴人二人於郭明死亡後，曾催促被告處理至
    晟公司負責人變更登記事宜等事實，並無矛盾之處，上開證
    詞亦無足以證明被告係未經告訴人二人之授權而辦理至晟公
    司負責人變更登記事宜，至卷附至晟工業有限公司股東同意
    書、有限公司增加資本登記資本額查核報告書、至晟工業有
    限公司章程，充其量僅能證明至晟公司有於87年5 月間向經
    濟部辦理增資之事宜，及被告有於92年6 月間持丙○○、丁○○之印章蓋印於至晟公司章程，並於至晟公司股東同意書
    簽立「丙○○」、「丁○○」之署名，持向經濟部辦理變更
    登記至晟公司負責人為戊○○等情，究不能認被告確有參與
    辦理至晟公司上開增資事宜，及未經告訴人二人授權即辦理
    至晟公司上開負責人變更登記。從而，檢察官對於本件所起
    訴之被告行使偽造私文書、使公務員登載不實文書犯罪事實
    ，依其所提告訴人丙○○、丁○○之指訴，證人林得榮、郭
    至晟之證詞，被告戊○○之供述，及至晟工業有限公司股東
    同意書、有限公司增加資本登記資本額查核報告書、至晟工
    業有限公司章程，均不足為被告有罪之積極證明，且無從說
    服本院以形成被告有罪之心證，揆諸前揭說明，基於無罪推
    定之原則，自應為被告無罪判決之諭知。
據上論斷，應依刑事訴訟法第301 條第1 項，判決如主文。
本案經檢察官黃仙宜到庭執行職務。
中　　華　　民　　國　　96　　年　　3 　　月　　28　　日
                  刑事第十四庭  審判長法　官  林海祥
                                      法  官  朱敏賢
                                      法  官  汪怡君
上列正本證明與原本無異。
如不服本判決，應於判決送達後10日內向本院提出上訴狀（應附
繕本），上訴於臺灣高等法院。
                                      書記官　陳金鳳
中　　華　　民　　國　　96　　年　　3 　　月　　28　　日
